臺灣高雄地方法院民事判決　　　　　　100年度家訴字第184號
原　　　告　陳冠穎　
原　　　告　陳子婕　
兼上二人
法定代理人　潘心渝　
上三人共同
訴訟代理人　陳雅娟律師
　　　　　　蘇吉雄律師
被　　　告　陳正發　　住高雄市前金區○○○路63號
　　　　　　　　　　　居高雄市○○區○○路1920號4樓
　　　　　　　　　　　身分證統一編號：Ｚ000000000號
上列當事人間請求給付扶養費事件，本院於民國100 年8 月22日
言詞辯論終結，判決如下：
    主  文
被告應給付原告潘心渝新臺幣伍拾萬元，及自民國一百年四月二
十日起至清償日止，按年利率百分之五計算之利息。
被告應自民國一百年五月十日起至原告陳冠穎、陳子婕各自成年
之日止，按月於每月五日前給付原告陳冠穎、陳子婕各新臺幣柒
仟伍佰元，如遲誤一期履行，其後之期間視為亦已到期。
訴訟費用由被告負擔。
本判決第一項得假執行。
本判決第二項於訴訟中已到期之新臺幣伍萬伍仟陸佰肆拾伍元部
分得假執行。
    事實及理由
一、按訴狀送達後，原告不得將原訴變更或追加他訴，但擴張或
    減縮應受判決事項之聲明者，不在此限，民事訴訟法第255
    條第1 項第3 款定有明文。原告起訴時聲明請求被告給付原
    告潘心渝新臺幣（下同）803,000 元及自起訴狀繕本送達之
    翌日起至清償日止，按年利率5%計算之利息，及被告應自起
    訴狀繕本送達之翌日起至原告陳冠穎、陳子婕各自成年之日
    止，按月於每月5 日前，給付原告陳冠穎、陳子婕扶養費各
    7,500 元，嗣於訴狀送達後，就被告應給付原告潘心渝之本
    金部分減縮為50萬元，另減縮請求被告給付原告陳冠穎、陳
    子婕扶養費之期間為自100 年5 月10日起至原告陳冠穎、陳
    子婕各自成年之日止，原告所為訴之減縮，核與上開條文規
    定相符，應予准許。
二、原告主張：原告潘心渝與被告原為夫妻，婚後育有原告陳冠
    穎、陳子婕2 名子女，嗣原告潘心渝與被告於95年8 月21日
    協議離婚並辦妥登記，二人並約定原告陳冠穎、陳子婕之權
    利義務之行使或負擔由兩造共同任之，隨後則協議由原告潘
    心渝單獨任之。被告為原告陳冠穎、陳子婕之父親，對原告
    陳冠穎、陳子婕負有扶養義務，參考行政院主計處98年度高
    雄市每人每月平均消費支出為18,835元，並斟酌物價、通貨
    膨脹、一般生活水準及陳冠穎、陳子婕日常生活及教育需要
    等情狀，原告陳冠穎、陳子婕每月所需之扶養費用為每人各
    15,000元，依原告潘心渝及被告各負擔2 分之1 之比例計算
    ，被告應負擔之原告陳冠穎、陳子婕扶養費用即為每人每月
    7,500 元，而被告自與原告潘心渝離婚迄今，未曾支付原告
    陳冠穎、陳子婕扶養費用，原告陳冠穎、陳子婕全賴原告潘
    心渝獨力扶養，原告潘心渝自得依民法不當得利之法律關係
    ，請求被告返還自95年8 月21日起至100 年3 月21日止所代
    墊之扶養費用，原告陳冠穎、陳子婕自得依民法第1114條、
    第1116條之2 之規定，請求被告按月給付扶養費用，並聲明
    ：(一)被告應給付原告潘心渝50萬元，及自起訴狀繕本送達之
    翌日起至清償日止，按年利率5%計算之利息。(二)被告應自10
    0 年5 月10日起至原告陳冠穎、陳子婕各自成年之日止，按
    月於每月5 日前給付原告陳冠穎、陳子婕各7500元，如遲誤
    一期履行者，其後之期間視為亦已到期。
三、被告則以：其與原告潘心渝協議離婚時，已約定原告陳冠穎
    、陳子婕之扶養費用全部由原告潘心渝負擔，其乃自95年8
    月21日迄今均未給付原告陳冠穎、陳子婕扶養費用。又其已
    再婚，另育有2 名未成年子女，每月薪水均遭強制執行扣薪
    ，僅餘3 萬餘元可供支用，無力負擔原告陳冠穎、陳子婕之
    扶養費用等語，資為抗辯。答辯聲明：原告之訴駁回。
四、兩造不爭執事項：
  (一)不爭執事項：
    1.原告陳冠穎、陳子婕分別係84年8 月5 日、89年11月22日
      出生，為原告潘心渝與被告之婚生子女，原告潘心渝與被
      告已於95年8 月21日協議離婚並辦妥登記，二人原約定原
      告陳冠穎、陳子婕之權利義務之行使或負擔由兩造共同任
      之，嗣則協議由原告潘心渝任之。
    2.自被告與原告潘心渝離婚後迄今，原告陳冠穎、陳子婕均
      係由原告潘心渝扶養照顧，被告未曾給付原告陳冠穎、陳
      子婕扶養費用。
    3.被告已再婚，而另育有1 名2 歲及1 名剛出生之未成年子
      女。
  (二)爭執事項：
    1.原告潘心渝依民法不當得利之規定，請求被告返還自95年
      8 月21日起至100 年3 月21日止所代墊之原告陳冠穎、陳
      子婕扶養費用，是否有理由？如有，數額為若干？
    2.被告對原告陳冠穎、陳子婕是否負有扶養義務？如有，原
      告陳冠穎、陳子婕得請求被告給付之每月扶養費用數額，
      以若干為適當？
五、本院就本件之爭點判斷如下：
  (一)按父母對於未成年之子女，有保護教養之權利義務；對於未
    成年子女之權利義務，除法律另有規定外，由父母共同行使
    或負擔之；直系血親相互間互負扶養義務，民法第1084條第
    2 項、第1089條第1 項、第1114條第1 款分別定有明文。次
    按父母對於未成年子女之扶養義務，不因結婚經撤銷或離婚
    而受影響，亦為民法第1116條之2 所明文規定。故父母對其
    未成年子女之扶養義務，係基於父母子女之身分關係，父母
    離婚，僅使婚姻關係消滅，因約定未行使親權之父母一方，
    亦僅其親權之行使暫時停止，其與未成年子女間之直系血親
    關係，不因離婚而受影響，父、母仍應各依其經濟能力及身
    分，與未成年子女之需要，共同對未成年子女負扶養義務，
    不因父、母之一方之經濟能力足以使受扶養人獲得完全滿足
    之扶養，而解免他方之共同扶養義務，如有父母之一方單獨
    扶養，該單獨扶養之一方自得依不當得利之規定請求他方償
    還代墊其應分擔之扶養費用。再按，無法律上之原因而受利
    益，致他人受損害者，應返還其利益，雖有法律上原因，而
    其後已不存在者，亦同，民法第179 條定有明文。故扶養義
    務人履行其本身之扶養義務，致他扶養義務人得因此不必盡
    其應盡之扶養義務，而受有利益，此時他扶養義務人所受之
    利益為「免履行扶養義務」之利益，而為履行扶養義務者即
    因逾其原應盡之義務，而受有損害，兩者間即有因果關係存
    在。
  (二)本件被告與原告潘心渝離婚後，雖協議原告陳冠穎、陳子婕
    楊麗靖之權利義務由原告潘心渝單獨行使負擔，然此僅屬由
    原告潘心渝擔任原告陳冠穎、陳子婕之親權行使人之約定，
    依上開說明，被告不因此得解免其應負擔原告陳冠穎、陳子
    婕扶養費之義務，且原告潘心渝就依經濟能力、身分、原告
    陳冠穎、陳子婕之需要，與被告間應分擔之扶養費用部分，
    固屬原告潘心渝應履行之法定扶養義務，但逾越其應分擔之
    部分，即屬為被告代墊之部分，非不得依不當得利之法律關
    係請求被告給付。被告雖抗辯與原告潘心渝離婚時，已約定
    原告陳冠穎、陳子婕之扶養費用全部由原告潘心渝負擔云云
    ，然觀之被告與原告潘心渝於95年8 月21日所持以辦理離婚
    登記之兩願離婚協議書之內容，並無原告陳冠穎、陳子婕之
    扶養費用全部由原告潘心渝負擔之字語，被告復未提出證據
    證明與原告潘心渝間就原告陳冠穎、陳子婕之扶養費用之分
    擔確有約定之事實，是被告此部分之抗辯，委無可採。
  (三)按扶養之程度，應按受扶養權利者之需要，與負扶養義務者
    之經濟能力及身分定之；負扶養義務有數人，而其親等同一
    時，應各依其經濟能力分擔義務，民法第1119條、第1115條
    第3 項分別定有明文。故原告潘心渝與被告對原告陳冠穎、
    陳子婕所應負擔之扶養程度，即應依原告陳冠穎、陳子婕之
    需要，與原告潘心渝、被告之經濟能力、身分及現實社會狀
    況等一切情形而適當酌定之。經查，原告潘心渝於95年8 月
    21日離婚起迄今，係擔任清潔工，每月收入18,000元至19,0
    00元，96至99年度均無申報所得資料，名下亦無財產，目前
    領有單親補助每名子女每月1,800 元，被告則係擔任警察職
    務，96、97、98、99年度之申報所得分別為795,132元、796
    ,856元、915,086 元、737,915 元，名下有土地2 筆、汽車
    1 輛，財產價額368,036 元，目前遭強制執行扣薪，每月可
    支用薪資為3 萬餘元，除原告陳冠穎、陳子婕外，已另育有
    1 名2 歲、1 名剛出生之未成年子女等情，業據兩造陳明在
    卷，並有兩造稅務電子閘門財產所得調件明細表、被告之全
    戶戶籍資料在卷可稽，是以兩造上開工作能力、所得、財產
    狀況等經濟能力及受其扶養之子女人數，並審酌原告潘心渝
    陳明願負擔一半數額之子女扶養費用等情，認為原告陳冠穎
    、陳子婕之扶養費用由原告潘心渝及被告各負擔2 分之1 應
    屬適當。再者，本院審酌原告陳冠穎、陳子婕自原告潘心渝
    與被告離婚後迄今，先後在屏東縣、高雄市居住，依行政院
    主計處之台灣地區家庭收支調查報告所示，高雄市之95、96
    、97、98年度平均每人月消費支出分別為18,319元、18,848
    元、18,450元、18,835元，屏東縣之95、96、97、98年度平
    均每人月消費支出則分別為14,236元、15,540元、14,395元
    、14,119元，98年度之最低生活費用為每月11,309元，參以
    現今物價、通貨膨脹、一般生活水準，及考量原告陳冠穎、
    陳子婕現年分別為16歲、10歲，無謀生能力，未來尚需支出
    相當之教育費用等受扶養之需要，被告除原告陳冠穎、陳子
    婕外，尚須扶養1 名2 歲、1 名剛出生之未成年子女，暨上
    述原告潘心渝及被告之工作、薪資、財產等社會工作地位等
    一切情狀，認為原告主張自95年8 月21日起至100 年3 月21
    日止，原告陳冠穎、陳子婕每月所需扶養費用為各14,600元
    ，自100 年5 月10日起至原告陳冠穎、陳子婕成年之日止，
    原告陳冠穎、陳子婕每月所需之扶養費用則各為15,000元等
    情，洵屬適當，而堪採信。
  (四)又被告自95年8 月21日與原告潘心渝離婚之日起，即未支付
    原告陳冠穎、陳子婕扶養費用之情，為兩造所不爭執，堪認
    屬實已如前述，而原告潘心渝與被告就原告陳冠穎、陳子婕
    之扶養費用應分擔之比例為1 比1 一節，已認定如前，則原
    告潘心渝逾越其應分擔部分所支付之扶養費用，即屬為被告
    代墊之部分，而得依不當得利之法律關係請求被告給付，依
    上開原告潘心渝與被告應分擔之扶養費比例暨原告陳冠穎、
    陳子婕於95年8 月21日起至100 年3 月21日止每月所需扶養
    費用各為14,600元計算結果，原告潘心渝得請求被告給付之
    數額即為803,000 元，而原告潘心渝僅請求被告給付其中之
    50萬元，洵屬有據，應予准許。另原告陳冠穎、陳子婕自10
    0 年5 月10日起至其等各自成年之日止，每月所需之扶養費
    用各為15,000元，則依上開原告潘心渝、被告應分擔之比例
    為1 比1 計算結果，自100 年5 月10日起被告每月應負擔之
    原告陳冠穎、陳子婕扶養費用即為每人各7,500元。
六、綜上所述，原告潘心渝依民法不當得利之法律關係，請求被
    告給付50萬元，及自起訴狀繕本送達之翌日即100 年4 月20
    日起至清償日止，按年利率5%計算之利息，及原告陳冠穎、
    陳子婕依民法第1114條、第1116條之2 之規定，請求被告應
    自100 年5 月10日起至其等各自成年之日即104 年8 月5 日
    、109 年11月22日止，按月於每月5 日前給付各7,500 元之
    扶養費為有理由，應予准許，又為原告陳冠穎、陳子婕之最
    佳利益，爰併依非訟事件法第127 條規定，就原告陳冠穎、
    陳子婕之請求，諭知被告遲誤一期履行者，其後之期間視為
    亦已到期。
七、再按命履行扶養義務之判決，應依職權宣告假執行，但以起
    訴前最近6 個月份及訴訟中履行期已到期者為限，所命給付
    之金額或價額未逾50萬元之判決，亦應依職權宣告假執行，
    為民事訴訟法第389 條第1 項第2 款、第5 款所明文規定。
    本判決命被告給付原告潘心渝之金額未逾50萬元，另命被告
    給付原告陳冠穎、陳子婕部分，屬命履行扶養義務之判決，
    其中100 年5 月10日起至100 年8 月31日止之扶養費用55,6
    45元，屬訴訟中履行期已到期部分，爰依民事訴訟法第389
    條第1 項第2 款、第5 款規定，依職權宣告假執行。
八、據上論結，本件原告之訴為有理由，依民事訴訟法第78條、
    第389 條第1 項第2 款、第5 款，判決如主文。
中    華    民    國   100    年    8     月    31    日
                        家事法庭法  官  黃悅璇
正本係照原本作成。
如對本判決上訴，須於判決送達後20日內向本院提出上訴狀。
中    華    民    國   100    年    8     月    31    日
                                書記官  楊馥華